【裁判字號】    95,裁,1665
【裁判日期】    950731
【裁判案由】    免職
【裁判全文】
最  高  行  政  法  院  裁  定
                                     95年度裁字第01665號
聲  請  人  甲○○
上列聲請人因與相對人國立臺灣藝術教育館間免職事件，對於中
華民國91年12月20日臺北高等行政法院91年度訴字第1188號裁定
及中華民國93年4月22日本院93年度裁字第429號裁定聲請再審，
本院裁定如下:
    主  文
再審之聲請駁回。
再審訴訟費用由聲請人負擔。
    理  由
一、依行政訴訟法第283條準用同法第273條第1項第1款規定，有
    適用法規顯有錯誤者，得對於確定終局裁定聲請再審。但當
    事人已依抗告主張其事由者，不在此限。則聲請再審時所主
    張之再審事由，已於提起抗告時為主張，而為確定裁定所不
    採，其再審聲請即難認係合法。
二、本件聲請意旨略謂：（一）相對人將文書送交莒光新城自治
    會之管理員，違反行政訴訟法第72條之規定，自治會非法人
    ，無當事人能力，更非當事人之代理人，不生送達當事人之
    效果，其收受對當事人自不生送達之效力。（二）原裁定誤
    將自治會認係管理委員會，兩者法律地位不同，按管理委員
    會係依據公寓大廈管理條例規定所產生之私法人團體，有訴
    訟上當事人能力，而自治會依據國防部總務局之行政命令所
    成立，係非法組織，莒光新城雖為眷村改建，但早已非眷村
    ，屬於國民住宅，該自治會之存在不合法律規定，由其收受
    文書，自不發生對當事人送達之效力，另該文書之送達應適
    用行政訴訟法第72條有關送達之規定，而非適用郵政單位以
    行政命令規定之送達。原裁定將自治會之管理員誤認為聲請
    人之雇用人，管理員有為住戶代收掛號郵件責任，其間攸關
    侵害住戶民、刑事權益侵權行為，自治會無法負法律上責任
    ，另依民事訴訟法第138條之規定，文書之送達可以寄存送
    達或依同法第139條之規定，以留置送達之方式，方生送達
    之效力。（三）原裁定認聲請人自傳聞中得悉處分內容，而
    向教育部表示不服，應於30日內提起復審，此為對法律之誤
    解，傳聞中消息並非絕對正確，自不能以傳聞中得悉之內容
    為上訴或抗告計算之期日，況教育部表示並未收悉聲請人表
    示不服之文件，自不得以87年5月16日為計算提起復審之期
    日。原裁定以訴願法僅規定訴願決定書應附記事項，並未規
    定原處分機關行政處分書應附記事項，此為對法律之誤解，
    按法律既規定復審、再復審之程序準用訴願法之規定，則法
    律規定訴願決定書應附記之事項，行政處分書中自應比照附
    記，否則對當事人不生效力。綜上所述原裁定有適用法規顯
    有錯誤之情事。（四）相對人之原處分，性質與保訓會之決
    定相同，事關聲請人之權益，自應比照公務人員保障法第21
    條之規定附記救濟方式及期間，如未附記，適用行政處分決
    定送達之日起1年內視為法定期間之規定，方符法律程序正
    義。（五）依據行政訴訟法第62條第2項及郵政機關送達行
    政訴訟文書實施辦法第10條之規定，送達文書由同居人、受
    雇人或願代為收受而居住於同一住宅之主人代收時，應於送
    達文書上註明姓名及其與應受送達人之關係，自治會之管理
    員並未受聲請人之授權可代收文書，聲請人因子女住高雄，
    須高雄臺北兩地奔走，為維護個人權益，並未委請自治會收
    受文書，而是將高雄之地址、電話交給自治會管理員，請求
    將掛號郵件轉寄高雄，一直未發生狀況，後因管理員請假，
    自治會或管理員另覓未具大樓管理人員資格者臨時代理，原
    管理員疏於交代，致代理者不明法律之規定而誤收，而郵政
    人員亦未作成送達證書，自與法律上規定之送達程序不符，
    依法不生對當事人送達之效力，原裁定對聲請人所提委請自
    治會管理員不得代收掛號文件，請其轉寄高雄之證據及臨時
    代班人員誤為代收之證據均漏未斟酌，此為足以影響判決之
    重要證物云云，認原裁定有行政訴訟法第273條第1項第1款
    之再審事由，聲請本件再審（聲請人依行政訴訟法第273條
    第1項第14款聲請再審部分，另經臺北高等行政法院以93年
    度再字第78號裁定駁回）。
三、按「公務人員對於服務機關或人事主管機關所為之行政處分
    ，認為違法或不當，致損害其權利或利益者，得依本法提起
    復審。」、「復審、再復審之程序，除本法另有規定外，準
    用訴願法之規定。」、「訴願文書之送達，除前2項規定外
    ，準用行政訴訟法第67條至69條、第71條至第83條之規定。
    」、「送達於住居所、事務所、營業所或機關所在地不獲會
    晤應受送達人者，得將文書付與有辨別事理能力之同居人、
    受僱人或願代為收受而居住於同一住宅之主人。前條所定送
    達處所之接收郵件人員，視為前項之同居人或受雇人」分別
    為行為時公務人員保障法第18條、第22條、訴願法第47條第
    3項及行政訴訟法第72條第1項、第2項所明定。送達，旨在
    使應受送達人知悉所交付文書之內容，原則上固應向送達人
    本人行之，但在事實上，應受送達人或則因事外出，或則無
    由在他處會晤，以致無從向其本人行送達，於不影響應受送
    達人利益之範圍內，設有補充送達之方法。受雇人，即繼續
    為雇用人服勞務之人也，送達處所之接收郵件人員，視為同
    居人或受雇人，所謂有辨別事理能力，依其人身心發展之狀
    態，在客觀上具有將所收領文書轉交應受送達人之知識者，
    即為有辨別事理能力之人，與訴訟能力與當事人能力無涉。
    至受雇人有無將文書轉交本人，在所不問。原裁定認聲請人
    原居住之莒光新城自治委員會函覆略稱：本自治會明確規定
    管理員有為住戶收轉掛號郵件之責任，聲請人原係本新城住
    戶，管理員均依規定將函件轉交聲請人，若住戶離家較久或
    遷出，則依住戶指定地址請郵務先生轉投，亦請郵務先生簽
    收，有關聲請人之函件均按此處理等語。足認該委員會之管
    理員為聲請人之受雇人，相對人對聲請人送達之原處分，由
    其收受，自發生送達效力。況依聲請人自承對免職處分表示
    不服，於87年5月15日向教育部長表示不服，顯見聲請人於
    該日前，應已知悉原處分之內容，聲請人至遲亦應自87年5
    月16日起之30日不變期間內提起復審，惟聲請人遲至89年9
    月16日始提起訴願（視同提起復審），已逾復審法定期間。
    又本件原處分係於87年4月29日作成，在行政程序法公布施
    行前完成，自無該法第96條第1項第6款後段規定之適用，相
    對人於原處分未記載不服之救濟方法、期間及其受理機關，
    並無違法可言，因而駁回聲請人於前程序之抗告，經核並無
    違誤。聲請人所據前開自治會非聲請人之受雇人，並無收受
    權限，其收受對當事人不生送達之效力，且相對人違反公平
    正義原則及告知救濟方式之義務等聲請再審之事由，已於抗
    告程序中主張，而為本院93年度裁字第429號裁定所不採，
    揆諸首揭說明，其再審之聲請即屬不合法，應予駁回。本件
    再審之聲請既不合法，依程序不合，實體不究之原則，聲請
    人所為實體上之主張，已無庸復予審酌，併此指明。
四、依行政訴訟法第283條、第278條第1項、第104條、民事訴訟
    法第95條、第78條，裁定如主文。
中    華    民    國    95    年    7     月    31    日
                  第六庭審判長法  官  張  登  科
                              法  官  簡  朝  振
                              法  官  葉  百  修
                              法  官  鄭  小  康
                              法  官  藍  獻  林
以  上  正  本  證  明  與  原  本  無  異
中    華    民    國    95    年    8     月    1     日
                              書記官  葛  雅  慎


司法院資訊處製作；財團法人民間司法改革基金會備份。
